臺灣高雄地方法院民事判決　　　　　　　　　　　　九十二年度訴字第二二七０號
　　原　　　告　威尼斯大廈管理委員會
　　法定代理人　甲○○○
　　訴訟代理人　李偉如律師
　　被　　　告　大正公寓大廈管理維護股份有限公司
　　法定代理人　乙○○
　　訴訟代理人　吳敏蕙律師
右當事人間請求損害賠償事件，經本院於民國九十三年十二月二十九日言詞辯論終結
，判決如下：
    主      文
被告應給付原告新台幣柒拾柒萬伍仟柒佰拾伍元，及自民國九十二年四月二十一日
起至清償日止，按年息百分之五計算之利息。
原告其餘之訴駁回。
訴訟費用由被告負擔三分之二，餘由原告負擔。
本判決第一項於原告以新台幣貳拾陸萬元供擔保後，得假執行。但被告如以新台幣柒
拾柒萬伍仟柒佰拾伍元為原告供擔保後，得免為假執行。
原告其餘假執行之聲請駁回。
    事   實   及   理   由
一、本件原告威尼斯大廈管理委員會之法定代理人原為藍培華，嗣於訴訟中變更為甲
    ○○○，經依法聲明承受訴訟，核無不合，應予准許。
二、原告主張：伊與被告大正公寓大廈管理維護股份有限公司於民國八十九年十一月
    九日簽訂建物管理契約（下稱系爭契約），雙方約定被告於八十九年十二月一日
    起至九十年十一月三十日止，應就威尼斯大廈（門牌號碼為高雄市三民區○○○
    路二七０號）提供管理維護服務，而原告每月支付被告新台幣（下同）二十二萬
    五千元。嗣因九十年七月十一日潭美颱風過境高雄，於該日下午起即遽下豪雨，
    而威尼斯大廈自晚間八、九時許，地下室開始大量進水，被告所屬管理員（即派
    駐於威尼斯大廈之幹事李信文及管理員高文燦，下稱管理員）卻疏未注意於此嚴
    重進水之情況下，管制大樓電梯或將電梯電源關閉，並將電梯車廂停放於一樓之
    避難層，以免電梯遭水淹沒造成損壞，致大廈內有五部電梯車廂（下稱系爭電梯
    ）因停放於地下層而遭大水淹沒損壞，伊因而支出電梯修復費用共計一百二十萬
    元。是被告所屬管理員即其使用人顯有未依雙方契約盡善良管理人注意義務之情
    事，而造成伊之損害，爰本於民法第二百二十七條第一項、第二百二十四條之規
    定，提起本訴。並聲明請求：(一)被告應給付原告一百二十萬元及自九十二年四月
    二十一日起至清償日止，按年息百分之五計算之利息。(二)願供擔保為假執行宣告
    之判決。
三、被告則以：伊所屬管理員依據系爭契約，平日業務並不包含電梯之管理與維護，
    亦未負有在颱風來襲時管制大樓電梯或將電梯電源關閉，以免電梯遭水淹沒之義
    務，且原告就大廈電梯之管理與維護，另與富士達股份有限公司（下稱富士達公
    司）訂有電梯管理契約，富士達公司卻從未告知管理員如何操作電梯，益可見管
    理員並無管理電梯之義務；又原告於威尼斯大廈發生水災後旋即成立緊急應變小
    組，管理員已立即依照應變小組指示，電請富士達公司派員前來修理電梯，足見
    管理員並無任何過失可言。又縱管理員因過失未將電梯升至一樓，惟系爭電梯受
    損是否均因淹水所致及修復費用是否必要，尚非無疑，且如有換新零件亦應扣除
    折舊部分；再系爭契約第六條第五項約定，管理員不法致原告發生損失時，伊賠
    償之上限不得超過契約一個月之服務費，是伊應賠償之金額至多亦僅為二十二萬
    五千元等語，資為抗辯。並聲明：原告之訴駁回，如受不利判決，願供擔保免為
    假執行。
四、原告主張其與被告於八十九年十一月九日簽訂系爭契約，約定被告於八十九年十
    二月一日起至九十年十一月三十日止，就威尼斯大廈提供管理維護服務，其則每
    月支付被告二十二萬五千元，而於九十年七月十一日因潭美颱風來襲，造成威尼
    斯大廈地下室全部淹水等語，業據其提出系爭管理契約書（包含附件綜合管理企
    畫書）一份為證，並為被告所不爭執，則原告此部分之主張，自堪信為真實。
五、又原告主張被告所屬管理員疏未注意在大廈嚴重進水時，應管制大樓電梯或將電
    梯電源關閉，以免電梯遭水淹沒造成損壞，顯未盡善良管理人之注意義務，而有
    違反契約義務之情事，並因此使系爭電梯受損，致其支出電梯修復費用一百二十
    萬元等語；被告則以前詞置辯。是本件之爭點應為：(一)電梯受損與淹水是否有因
    果關係？修復費用是否必要？(二)被告所屬管理員依照系爭契約，是否有管制電梯
    防止電梯遭水淹沒造成損壞之義務？(三)被告應賠償之金額為何？
六、電梯受損與淹水是否有因果關係？修復費用是否必要？
    原告主張九十年七月十一日因潭美颱風來襲，造成威尼斯大廈地下室全部淹水，
    系爭電梯車廂因停放於地下層而損壞，致其支出一百二十萬元之修復費用等語，
    並提出統一發票五張、電梯零件換修報告一份及報價單二份為證。被告雖抗辯電
    梯受損與地下室淹水間是否有因果關係，及上開修復費用是否均用於修理此次淹
    水所產生之損壞，尚有疑問；惟經本院依職權向富士達公司函詢上開疑義，該公
    司亦回復系爭電梯受損確係因該次颱風淹水所致，經報價後，雙方議定修復費用
    為一百二十萬元，並同意原告分期支付等語，有該公司九十三年九月十三日第九
    三０三五號函在卷可稽，核與原告上開主張相符，足見系爭電梯受損與威尼斯大
    廈地下室之淹水有因果關係，且原告支出之一百二十萬元修復費用，均係用以修
    復系爭電梯因此次淹水所造成之損壞，應可認定。
七、被告所屬管理員依照系爭契約，是否有管制電梯防止電梯遭水淹沒造成損壞之義
    務？
  (一)兩造於系爭契約第六條第一項、第四項約定：乙方（即被告）應善盡良好管理人
    之義務，確實瞭解甲方建築物（即威尼斯大廈）之各項設備及其使用方法、設計
    觀念，以便據以執行業務。若有意外事故發生，乙方管理員應設法阻撓或減輕災
    害之擴大等文字；而系爭契約附件綜合管理企畫書中之「專業現場管理服務簡介
    」，亦於防颱措施中載明：「注意四週馬路積水情形，隨時採取應變措施」，及
    於特殊狀況處理中載明：「停水、停電處理流程：．．．檢查發電機→電梯管制
    →注意突發狀況之處理（含電梯運作處理）→緊急通知警方或公司或電梯公司」
    等文字，此為兩造所不爭執，並有系爭契約書在卷可按，是被告所屬管理員即應
    依照系爭契約所約定之事項，以善良管理人之注意義務，管理、維護威尼斯大廈
    之設備及安全。
  (二)原告主張被告所屬管理員依照上開契約條款，應有於大廈地下室開始進水時，注
    意管制大樓電梯或將電梯電源關閉，將電梯車廂停放於一樓避難層，以免電梯遭
    水淹沒造成損壞之義務；而被告則以管理員之業務不包含電梯之管理及維護等語
    置辯。惟查，依照系爭契約之約定，被告管理服務之項目主要即在於大廈之安全
    防護業務，且負有在意外事故發生時設法阻撓或減輕災害擴大之責任，是於颱風
    來襲此類天災事件發生時，因雨量過大而使大廈發生積水、進水情事，管理員自
    應依照客觀情狀，依其專業判斷採取應變措施，而電梯車廂如全部泡水有發生損
    壞之虞亦屬常識，是管理員至遲於發現地下室開始進水時，基於其管理大廈設備
    及防護大廈住戶安全之職責，即應將大廈內之電梯車廂全部升至一樓並將電梯電
    源關閉，以防止災害之發生及擴大；且從大廈發生積水情形，再到地下室開始進
    水至全部淹滿，並非一瞬間所發生之災變，是管理員應有足夠之時間為上開防護
    措施。再觀諸系爭契約之目的，即係因被告具備大樓管理維護之專業，原告方委
    由被告代為管理、維護大廈之設備及安全，且緊急危難之狀況包羅萬象，尚難事
    先以契約明定具體之危難狀況及相對應之因應方式，是被告以契約未明文約定其
    有於地下室淹水時將電梯車廂返回一樓之義務等語為抗辯，即不足採。
  (三)再被告抗辯原告就大廈電梯之管理與維護，另與富士達公司訂有電梯管理契約，
    而富士達公司從未告知管理員如何操作電梯，益可見其無管理電梯之義務，且管
    理員當時已電請富士達公司派員前來修理電梯，自無過失可言等語。惟查：
  1.觀諸原告與富士達公司所訂契約內容，富士達公司係原告之特約電梯保養廠商，
    每月兩次派遣技術人員負責電梯之機能保養，使電梯保持設備上之安全及處於良
    好之運轉狀態，而於電梯遇有故障時應立即派員前往，有上開電梯管理契約書在
    卷可按；足見富士達公司之契約義務乃係於平時負責保養、維護大廈內電梯處於
    良好之運轉狀態，及電梯遇有故障情形時加以排除。惟本件乃係遇有緊急危難時
    須即時管制電梯之情況，並非電梯有故障情形發生；且當時管理員僅須將電梯車
    廂返回一樓及管制用戶使用電梯，即可避免電梯車廂降至地下層遭水淹沒而損壞
    ，而非有何特殊故障狀況，必待富士達公司派員到來方得予以排除。
  2.再縱富士達公司從未告知管理員如何操作電梯，惟被告基於系爭契約之管理維護
    義務，本即應要求其所屬管理員對大廈相關設施如何操作（例如如何管制電梯或
    關閉電梯電源等基本操作）加以熟悉瞭解，以期於緊急事故發生時有應變之能力
    ，且本件僅係要求管理員將電梯升至一樓後加以管制，以防遭水淹沒，而非要管
    理員從事排除電梯故障、更換零件或關人搶救等專業技術，故非必得由電梯專業
    人士方可操作，是尚難以富士達公司未告知其如何操作為由，而免除上開契約義
    務。
  3.況系爭契約附件綜合管理企畫書中於「特殊狀況處理」項目亦載明：於停水、停
    電時，應管制電梯及注意突發狀況之處理（包含電梯運作處理），再緊急通知電
    梯公司等文字；足見依照系爭契約被告並非全無管制電梯之職責。是本件雖非屬
    停水、停電之情況，惟於淹水事故發生時，管理員為避免損害發生及擴大而有管
    制電梯必要時，亦應比照相同之程序，先為電梯管制及突發狀況處理後，再通知
    富士達公司派員前來處理，是亦難以管理員已通知富士達公司為由而免責。
  4.至被告抗辯原告於發生水災後旋即成立緊急應變小組，是管理員應依緊急應變小
    組之指示等語；惟縱原告確有成立緊急應變小組，被告依照系爭契約之管理維護
    義務，亦不會因此而減輕或免除，是其上開抗辯亦不足採。
  (四)按因可歸責於債務人之事由，致為不完全給付者，債權人得請求損害賠償，民法
    第二百二十六條第一項、第二百二十七條第一項定有明文；而債務人之代理人或
    使用人，關於債之履行有故意或過失時，債務人應與自己之故意或過失負同一責
    任，亦為民法第二百二十四條所明定。本件被告所屬管理人即其使用人依照系爭
    契約，應盡善良管理人之注意義務，於大廈嚴重進水之情況下，管制大樓電梯或
    將電梯電源關閉，將電梯車廂停放於一樓，以免電梯車廂停放於地下層而遭水淹
    沒造成損壞，而其使用人疏未注意及此，使系爭電梯均因泡水而受損，顯於債之
    履行上有所過失，並致原告支出一百二十萬元之修復費用，是被告即應與自己之
    過失負同一責任。則原告請求被告負擔不完全給付之損害賠償責任，洵屬有據。
八、原告得請求被告應賠償之金額為何？
  (一)按負損害賠償責任者，除法律另有規定或契約另有訂定外，應回復他方損害發生
    前之原狀，債權人亦得請求支付回復原狀所必要之費用，以代回復原狀，為民法
    第二百十三條第一項、第三項定有明文。本件原告共支出電梯修復費用一百二十
    萬元，業如前述；被告則抗辯系爭契約第六條第五項約定：管理員不法致原告發
    生損失時，其連帶賠償之上限不得超過契約一個月之服務費即二十二萬五千元，
    是其賠償之數額即以二十二萬五千元為上限等語。惟解釋意思表示，應探求當事
    人之真意，不得拘泥於所用之辭句，為民法第九十八條所明定。觀諸上開條款乃
    係以管理員「不法」致原告發生損失時，被告需負「連帶損失賠償責任」等文字
    為約定；是求其真意，應係指被告所屬管理員如有侵占或竊取看管、保管之物品
    或其他不法情事，而對原告負侵權行為損害賠償責任，致被告亦應連帶負責時，
    方有上開賠償限額約定之適用；較以本件乃係被告之使用人於債之履行上有所過
    失，而被告與自己過失負同一責任之情形，尚屬有間，是原告主張本件應無上開
    賠償上限之適用，堪以採認。被告抗辯應有限額賠償之適用，尚難採信。
  (二)又原告共計支出一百二十萬元之電梯修復費用（包含零件及工資），其中工資部
    分為十一萬九千二百八十四元，零件部分則為一百零八萬零七百一十六元（依據
    富士達公司九十三年十一月二十六日第九三０四五號函所述議價前之修復費用比
    例計算）。惟系爭電梯自八十四年四月三十日即啟用，至九十年七月十一日發生
    本件水災時，使用年數為六點二五年（六年二月又十一日，未滿一月以一月計算
    ），再依據行政院所頒固定資產耐用年數表及固定資產折舊率之規定，昇降梯設
    備之耐用年數為十五年，依平均法每年折舊千分之六十七，是系爭電梯修理時更
    換零件部分之折舊額應為四十二萬四千二百六十五元（計算式：殘價＝取得成本
    ÷ (耐用年數＋1)即0000000÷ (15＋1)＝67545元；折舊額＝ (取得成本－殘價
    )×折舊率×年數即 (0000000-00000)×67/1000×6.25＝424265）。是扣除折舊
    後，原告得請求之零件費用（新品部分）為六十五萬六千四百五十一元，此折舊
    後之金額，亦為被告所不爭執。另工資部分不予計算折舊，則原告得請求之金額
    應為七十七萬五千七百三十五元（656451＋119284＝775735）。
九、末按給付無確定期限者，債務人於債權人得請求給付時，經其催告而未為給付，
    自受催告時起，負遲延責任，民法第二百二十九條第二項定有明文。本件原告前
    已以存證信函催告被告於收受信函三日內為給付，該存證信函並於九十二年四月
    十七日送達被告，有存證信函在卷可憑，並為被告所不爭執，則原告自得請求自
    九十二年四月二十一日起算之法定遲延利息。
十、綜上所述，本件被告之使用人未依照系爭契約盡善良管理人之注意義務，於大廈
    嚴重進水時管制大樓電梯或將電梯電源關閉，將電梯車廂停放於一樓，以免電梯
    車廂停放於地下層而遭水淹沒，顯於債之履行上有所過失，並致原告支出一百二
    十萬元之修復費用（計算折舊後為七十七萬五千七百三十五元），是被告即應與
    自己之過失負同一責任；從而，原告本於債務不履行不完全給付之法律關係，請
    求被告給付七十七萬五千七百三十五元，及自九十二年四月二十一日起至清償日
    止，按年息百分之五計算利息之範圍內，為有理由，應予准許；逾此範圍之請求
    ，則無所據，應予駁回。
十、兩造陳明願供擔保為假執行及免為假執行，就原告勝訴部分核與法律規定相符，
    爰分別酌定相當之擔保金額准許之；至原告敗訴部分，其假執行之聲請即失其依
    據，應予駁回。
十一、據上論結：本件原告之訴為一部有理由、一部無理由，依民事訴訟法第七十九條
    、第三百九十條第二項、第三百九十二條第二項，判決如主文。
中　　　華　　　民　　　國　　九十四　　年　　　一　　　月　　 十二 　　日
                              臺灣高雄地方法院民事第一庭
                                  審判長法官  林紀元
                                        法官  林玉心
                                        法官　盧怡秀
右為正本係照原本作成。
如不服本判決，應於送達後廿日內，向本院提出上訴狀並表明上訴理由，如於本判決
宣示後送達前提起上訴者，應於判決送達後十日內補提上訴理由書（須附繕本）。
中　　　華　　　民　　　國　　九十四　　年　　　一　　　月　　 十二 　　日
　　　　　　　　　　　　　　　　　法院書記官  王敏東
